【裁判字號】    99,交易,6
【裁判日期】    990622
【裁判案由】    業務過失重傷害等
【裁判全文】
臺灣基隆地方法院刑事判決               99年度交易字第6號
公  訴  人  臺灣基隆地方法院檢察署檢察官
被      告  丙○○
輔  佐  人
即被告之妹  丁○○
被      告  甲○○
上列被告因業務過失重傷害等案件，經檢察官提起公訴（98年度
偵字第3343號、98年度偵字第3543號），本院判決如下：
    主  文
丙○○從事業務之人，因業務上之過失傷害人致重傷，處有期徒
刑月，如易科罰金，以新臺幣壹仟元折算壹日。
甲○○因過失傷害人致重傷，處拘役拾日，如易科罰金，以新
臺幣壹仟元折算壹日。
    事  實
一、丙○○係基隆客運司機，擔任載運乘客業務，為從事業務之
    人，於民國98年1 月24日上午11時20分許，駕駛車號2U-638
    號基隆客運營業用大客車，從基隆市國家新城出發，沿基隆
    市○○路○ 段往成功一路方向行駛在一般車道上，行經安樂
    路1 段與樂一路交岔路口之網狀標線前（即安樂路1 段149
    號前；自強隧道前第一個紅綠燈前），原應注意車輛禁止在
    網狀線標線範圍內臨時停車，且如要臨時停車時，應依車輛
    順行方向緊靠道路右側，其右側前後輪胎外側距離緣石或路
    面邊緣大型車不得逾得逾1 公尺，以及汽車臨時停車或停車
    ，開啟或關閉車門時，應注意行人、其他車輛，並讓其先行
    ，而依當時天候陰天，自然光線，道路並無缺陷及障礙物，
    視距良好等情狀觀之，並無不能注意之情事，車道前方因春
    節假期將至，車輛眾多發生壅塞，竟先違規臨時停車在網狀
    線標線範圍內，又未緊靠在道路右側，欲等待前方壅塞情形
    改善，但因公車上不詳姓名年籍之老年婦人，眼見距離前方
    公車招呼站僅有21.7公尺，公車遲遲無法前行，苦等未果，
    乃要求丙○○開啟公車車門，俾讓到站的乘客能夠自由下車
    ，丙○○原應知公車須駕駛到公車招呼站旁，在後方來車通
    行及公車乘客下車安全均無虞時，始能讓乘客下車，竟為回
    應乘客需求，疏未注意到公車右側旁機車優先道上，適有甲○○騎乘車號AF3-520 號重型機車，後載其妻林劉春金，自
    後方駛來，即開啟公車前、後車門，讓到站乘客下車，公車
    上該不詳姓名之婦人，見丙○○違規開啟公車車門，旋即自
    後車門下車步行離去，當時站在後方扶手旁的乘客戊○○明
    知公車未停靠在公車招呼站，又未緊靠道路路緣右側，下車
    時原應注意後方有無來往車輛，在安全無虞後，方能步行下
    車，而依當時情形並無不能注意之情形，亦疏未注意到後方
    甲○○機車駛近，亦舉步自公車後車門旁走道往階梯下車，
    甫踏離後車門口，身體才剛離開車門，腳仍未踏到地面之際
    ，自後方駛來之機車騎士甲○○原應注意到車前的人車狀況
    ，在發現有狀況時應即採取示警、避閃及減速等安全措施，
    竟疏未注意車前的公車已有乘客步行下車，其餘乘客正魚貫
    下車中，仍未採取上開安全措施，維持原來車速20、30公里
    時速接近公車，行至公車後車門處，機車車前頭部位，撞擊
    到正在下車之乘客戊○○，將戊○○拖帶到公車前車門接近
    公車前方的行人穿越道斑馬線旁，機車亦隨即倒地，甲○○
    及林劉春金則紛紛跌倒在機車右側旁。經路旁商家張美政聽
    聞到店外發生巨響後至店外查看，發現發生車禍而報警處理
    。戊○○（涉嫌過失傷害部分，業經告訴人撤回告訴，檢察
    官另為不起訴處分）等人經送醫診治後，戊○○受有頭部外
    傷併右側硬膜下腔出血、多處肢體挫傷及功能性嗅覺全失等
    重傷害；甲○○受有左右胸壁挫傷、右髖部挫傷等傷害；林
    劉春金受有右腕挫傷瘀傷、右膝挫傷瘀傷等傷害。丙○○、
    甲○○於犯罪後，偵查機關尚未發覺犯罪前，即向據報到場
    處理之警員自首犯行，均表示願意接受裁判。
二、案經戊○○訴請基隆市警察局第四分局報告臺灣基隆地方法
    院檢察署檢察官偵查起訴。
    理  由
一、上揭犯罪事實，業據被告丙○○自白不諱，另訊據被告甲○○固坦承有在上揭時、地騎乘機車與告訴人戊○○發生碰撞
    之事實，惟矢口否認有何過失，辯稱：伊騎車到車禍地點前
    ，並未看到公車有打方向燈示警，亦未看見公車上有乘客下
    車，伊是騎到客運後車門時，戊○○撞上伊所騎乘之機車車
    頭，伊才會摔倒云云。經查：
  (一)按網狀線，用以告示車輛駕駛禁止在設置本標線之範圍內臨
    時停車，防止交通阻塞，道路交通標誌標線號誌設置規則第
    173 條定有明文。復按汽車臨時停車時，應依下列規定：臨
    時停車時，應依車輛順行方向緊靠道路右側，但單行道應緊
    靠路邊停車。其右側前後輪胎外側距離緣石或路面邊緣不得
    逾六十公分，但大型車不得逾一公尺，在單行道左側臨時停
    車時，比照辦理，道路交通安全規則第111 條第2 項亦定有
    明文。被告丙○○係基隆客運司機，擔任載運乘客業務，為
    從事業務之人，有駕照（職照種類職業大客車）影本2 紙在
    卷可稽（98年度偵字第3543號卷第45、46頁），其原應注意
    上開規定，而依當時情況，並無不能注意之情形，竟疏未注
    意，而任意在網狀線區臨時停車，且未注意到車旁機車優先
    道的來車，即讓公車上乘客下車離去，致乘客戊○○下車時
    ，遭到後方被告甲○○所騎乘之機車撞及受有頭部外傷併顱
    內出血、多處肢體挫傷、功能性嗅覺全失之重傷害等情，業
    據被告丙○○於警詢、偵查中及本院審理時均坦承不諱，核
    與證人即告訴人戊○○本院審理時之證述相符，並有道路交
    通事故現場圖、談話紀錄表、調查報告表（一）（二）、現
    場照片10張（98年度偵字第3543號卷第21至29、33至37頁）
    、臺灣省基宜區車輛行車事故鑑定委員會98年10月28日基宜
    鑑字第0985002366號函即鑑定意見書（98年度偵字第3543號
    卷第158 頁）、臺灣省車輛行車事故覆議鑑定委員會98年12
    月15日覆議字第0986204672號函即覆議鑑定意見書（98年度
    偵字第3543號卷第91頁）、長庚醫療財團法人基隆長庚紀念
    醫院98年8 月4 日（98）長庚院基法字第64號函及戊○○診
    斷證明書3 紙（98年度偵字第3343號卷第7 至9 頁）、行政
    院國軍退除役官兵輔導委員會臺北榮民總醫院98年8 月27日
    北總耳字第0980018151號函及戊○○診斷證明書4 紙（98年
    度偵字第3543號卷第70、98至100 頁）等附卷可資佐證。綜
    上，被告丙○○過失傷害致重傷犯行，已堪認定。
  (二)至被告甲○○雖矢口否認有何過失傷害致重傷之犯行，並以
    上開情詞置辯，另證人即被告之妻林劉春金於偵查中亦證稱
    ：當時沒有看到有任何乘客下車云云（98年度偵字第3543號
    卷第55頁）。惟按汽車行駛時，駕駛人應注意車前狀況及兩
    車併行之間隔，並隨時採取必要之安全措施，道路交通安全
    規則第94條第3 項定有明文，亦即課予汽、機車駕駛人在使
    用道路時，應注意到行車前方的人車動態，俾能適時採取安
    全措施，以避免交通事故的發生，被告甲○○既有多年騎乘
    機車的經驗，自對於上開規定有所認知，是騎乘機車行經本
    件車禍路段時，當對於車前狀況應予注意。雖然衡情而論，
    公車因道路壅塞而臨停車道上，並不會讓乘客下車，因此，
    會有乘客下車純屬特例，惟依照被告丙○○於警詢時及偵查
    中均證述：我當時全程都有以後視鏡看乘客下車情形，我開
    車門後，有幾個乘客下車，後來戊○○下車時遭車子撞，我
    就趕快打電話報警等語（98年度偵字第3543號卷第6 、53頁
    ），核與證人戊○○於偵查中證述：我是第2 個下車，我下
    車時前面有一個歐巴桑，約70幾歲，身材瘦小，我後面還有
    另一個人，那個歐巴桑是從車前方往後走到車門下車，我是
    站在後車門的左側車門扶手處，當時就是緊跟著前面的人下
    車等語（98年度偵字第3543號卷第54、80至81頁）情節相符
    ，復衡酌被告丙○○於本件犯後旋即自白犯罪，且其與告訴
    人戊○○素不相識，甚至因本件車禍造成告訴人受有重傷，
    實無再與告訴人勾串證詞以陷害同為素不相識之被告甲○○
    之可能，從而，本件應足堪認定戊○○應係從公車後門下車
    之第2 位乘客。準此，被告甲○○對於老婦人即第一名乘客
    從公車後門下車，步行通過機車優先道後，走到路旁，有無
    查見，進而，是否可預見車前的公車正有乘客陸續下車中，
    而須採取必要之示警、減速或煞停之安全措施，以避免本件
    車禍的發生，誠有探討之餘地：
  1.查從系爭公車臨停時，車體右側車緣的位置，距離路旁道路
    邊緣線距離為2.5 公尺，此有道路交通事故現場圖（第二次
    補繪）1 紙在卷可佐（98年度偵字第3543號卷第76頁），而
    該第一名乘客自從公車下車後，到戊○○遭撞擊時，並未與
    甲○○發生接觸，足見該人當時應已步行到路旁路面邊緣線
    以外，亦即該名老婦人至少已步行2.5 公尺。是如以步行距
    離2.5 公尺計算，所須花費的時間，固然可能因步行者的年
    齡、身高、肌肉活動力量等條件因素不同，步行速率有所不
    同，然依照外國以65歲至90歲女性67名步行速率實驗所得，
    均速係為1.17公尺/ 秒，此有98年道路交通安全與執法研討
    會《路口行人步行速率資料庫建立之研究》論文報告1 份在
    卷足參（98年度偵字第3343號卷第98頁），以此數據反推算
    2.5 公尺步行所費時乃為2.137 秒（2.5 公尺/1.17 秒=2.1
    37），此結論與臺灣基隆地方法院檢察署檢察官於98年8 月
    19日，以4 名男女不同（受測者含戊○○），步行2.5 公尺
    所需時間為1.37秒至1.80秒不等，二者大致所需時間相近，
    是該實驗數據當屬可採。
  2.復查本件事故發生時，日間自然光線、路面鋪設柏油，路面
    乾燥無缺陷、無障礙物、視距良好，有道路交通事故調查報
    告表（一）在卷可參（98年度偵字第3543號卷第22頁），被
    告甲○○亦自承當時視線良好，約可看到20公里沒問題等語
    （98年度偵字第3543號卷第53頁），客觀上並無不能注意之
    情形，惟當該名老婦人即第一名乘客從公車後門下車，步行
    通過機車優先道後，走到路旁步出車門時，被告甲○○在車
    前視距良好，對20公尺距離遠之人物均能看見之情形下，自
    應查知車前有人在道路前方步行移動，而應提高注意，採取
    必要的安全措施，但被告甲○○卻絲毫未見到車前的狀況有
    異，仍維持既定車速約20、30公里前行，要難謂有確盡到注
    意車前之義務。
  3.再者，因戊○○係隨著第一名乘車下車，二人在公車開啟車
    門後，均同步準備下車，僅步出車門之時間有些差異，而從
    公門開啟後門，由第一名乘客下車到戊○○走到車門口，依
    上開臺灣基隆地方法院檢察署檢察官於98年8 月19日，模擬
    該項步行時間所示，時間約在1.44秒至2.03秒之間，該時間
    較少於上開2.137 秒之老婦人步出車門直走到路旁的時間，
    足見戊○○步行下車之速度並未過於緩慢，而與老婦人之步
    行時間相距甚近，毋需作不同的實驗計算。申言之，當老婦
    人走到馬路上橫越機車優先道時，戊○○亦已同步走向公車
    車門處，是本件發生的時間約在2.137 秒左右，故當第一名
    乘客老婦人下車時，老婦人步行通過道路之形體，被告甲○○既然可從遠處查見，自須採取適當安全措施，連帶到其安
    全措施的採行與否，也直接影響到戊○○走到車門前時，被
    告甲○○能否及時避免，就此來論究被告甲○○過失責任。
  4.就被告甲○○騎乘機車時，當見到車前狀況有異，至採取煞
    停反應，直到機車煞停所需時間及行駛距離乙節，觀之被告
    甲○○自述其當時車速係為20、30公里（時速30公里時，每
    秒鐘機車行駛距離為8.33公尺；時速20公里時，機車每秒鐘
    行駛距離為5.56公尺），而所謂「停車距離」乃指交通使用
    人從眼睛觀察預見到車前狀況有異，經由大腦判斷，下達指
    令用手煞車（此即學理所稱的「反應距離」，我國係以0.75
    秒作基準計算；時速30公里時，反應距離為6.24公尺、時速
    20公里時，反應距離為4.16公尺），到車輛完全停止為止（
    即所謂的「煞滑停止距離」，就機車而言，依照機車廠牌、
    煞車系統及煞車方式（左手、右手及雙手半、雙手全或有無
    腳煞）而不同，依臺灣基隆地方法院檢察署檢察官於98年8
    月19日，由甲○○以平均時速28.67 公里行駛，平均煞停距
    離為3.44公尺，此有機車煞停距離測試結果1 紙在卷可佐）
    ，是如被告甲○○在當時係以時速30公里，其反應及煞滑停
    止距離共計為9.68公尺（6.24+3.44 公尺=9.68 公尺），再
    換算成所需時間為1.55秒（9.68公尺/ 每秒行進6.24公尺=
    1.55秒）；如被告甲○○在當時係以時速20公里，其反應及
    煞滑停止距離共計為7.6 公尺（4.16+3.44 公尺=7.6公尺）
    ，再換算成所需時間為1.83秒（7.6 公尺/ 每秒行進4.16公
    尺=1.83 秒）。從而，被告甲○○當時若以時速30公里行進
    ，當車前有異狀，而眼睛觀察到有異，到大腦下達煞車作為
    ，到機車制動機制發生停止為止，只要機車與車前狀況二者
    距離9.68公尺以上，或者發現的時間在1.55秒之前，被告甲○○應有能力採取煞車反應，來避免本件車禍的發生。至於
    當時若以時速20公里行進時，只要機車與車前狀況二者距離
    7.6 公尺以上，或者發現的時間在1.83秒之前，被告甲○○
    即應有能力採取煞車反應，來避免本件車禍的發生。
  5.由此可見，從第一名乘客下車後步行了約2.137 秒，較上述
    最小安全「停車距離」1.55秒（車速30公里）或1.83秒（車
    速20公里）為多，被告甲○○自有較寬裕的時間來煞車閃避
    ，竟疏於注意車前狀況。且再由後車門第一名乘客下車到戊○○下車時，在該時段（即在1.44秒至2.03秒之間）觀之，
    被告甲○○（如上述約為1.55秒至1.83秒）亦有相當的機會
    採取煞車，避免本件車禍之發生，被告甲○○卻亦疏未加以
    注意並及時煞車，直到戊○○撞及機車，方查覺有異，顯有
    過失之處。
  (三)綜上所述，依經驗法則，綜合當時所存在之客觀情境為事後
    之審查，應認被告丙○○先違規臨時停車在網狀線標線範圍
    內，又未緊靠在道路右側，即逕自開啟公車車門讓乘客下車
    ，致告訴人戊○○舉步自公車後車門旁走道往階梯下車之際
    ，遭自後方駛來疏未注意車前公車已有乘客步行下車之機車
    騎士被告甲○○撞擊，可見被告丙○○就本案車禍之發生有
    上開違規臨時停車及公車未到站即逕讓乘客下車之過失，被
    告甲○○則有上開疏未注意車前狀況之過失，始釀致本案車
    禍，是被告2 人就本案車禍之發生有上開過失，與告訴人之
    受傷結果間，具有相當因果關係。又被害人戊○○經送上開
    鑑定委員會及覆議委員會鑑定，同認並無肇因云云，然而，
    案發當時公車並未臨停在公車站牌，在路中即讓乘客下車，
    站在公車上等候下車的戊○○，當可輕易從公車行車狀況及
    車窗見到斯情，如仍執意下車，於下車之前應注意公車旁邊
    機車優先道的來車情形，以讓來車先行，或暫緩下車，卻亦
    疏未注意甲○○的機車駛來，仍逕行下車，就本件肇事而言
    ，不無過咎之處，上開鑑定機關就此所認，容有誤會，併予
    敘明。惟行為人丙○○及甲○○之過失，與被害人戊○○自
    己之過失，併合而為危害發生之原因時，仍不能阻卻行為人
    過失之責任。被告丙○○及甲○○犯行，均堪以認定。
二、論罪科刑：
  (一)被告丙○○案發當時係基隆客運司機，擔任載運乘客業務，
    為從事業務之人，其於執行業務中因過失致告訴人重傷，核
    被告丙○○所為，係犯刑法第284 條第2 項後段之業務過失
    傷害人致重傷罪；被告甲○○所為，係犯刑法第284 條第1
    項後段之過失傷害人致重傷罪。
  (二)又本件被告2 人於肇事後，均留在現場，並於警員前往現場
    處理時，均當場承認為肇事人，表示願接受裁判等情，有基
    隆市○○○道路交通事故肇事人自首情形紀錄表2 紙在卷可
    證（98年度偵字第3543號卷第30、32頁），爰均依刑法第62
    條前段之規定，減輕其刑。
  (三)爰審酌被告2 人及告訴人之過失程度、肇事當時情形、告訴
    人受傷之程度、被告丙○○於事故發生後坦承犯行態度良好
    、被告甲○○未坦承犯行，及被告2 人均未能與告訴人達成
    和解等一切情狀，各量處如主文所示之刑，並均諭知易科罰
    金之折算標準。
據上論斷，應依刑事訴訟法第284 條之1 、第299 條第1 項前段
，刑法第284 條第1 項後段、第2 項後段、第62條前段、第41條
第1 項前段，刑法施行法第1 條之1 ，判決如主文。
本案經檢察官乙○○到庭執行職務。
中    華    民    國    99    年    6     月    22    日
                  交通法庭法    官  黃永定
以上正本證明與原本無異。
如不服本判決應於收受送達後10日內向本院提出上訴書狀，並應
敘述具體理由；其未敘述上訴理由者，應於上訴期間屆滿後20日
內向本院補提理由書（均須按他造當事人之人數附繕本）「切勿
逕送上級法院」。
中    華    民    國    99    年    6     月    22    日
                          書 記 官  劉珍珍
附錄本案論罪科刑依據之法條：
刑法第284條
因過失傷害人者，處6 月以下有期徒刑、拘役或5 百元以下罰金
，致重傷者，處1 年以下有期徒刑、拘役或5 百元以下罰金。
從事業務之人，因業務上之過失傷害人者，處 1 年以下有期徒
刑、拘役或 1 千元以下罰金，致重傷者，處 3 年以下有期徒刑
、拘役或 2 千元以下罰金。

司法院資訊處製作；財團法人民間司法改革基金會備份。
